臺灣橋頭地方法院民事判決　　　　　　 109年度簡上字第35號
上　訴　人　劉金土　

訴訟代理人　楊昌禧律師
複　代理人　任進福律師
被　上訴人　劉火國　
訴訟代理人　朱宏杰律師
上列當事人間請求確認建物公同共有存在等事件，上訴人對於民
國109 年1 月22日本院岡山簡易庭108 年度岡簡字第71號第一審
判決提起上訴，本院於111 年1 月12日言詞辯論終結，判決如下
：
    主  文
原判決廢棄。
確認上訴人就門牌號碼高雄市○○區○○○路○○○○○○○○
號未辦保存登記建物之公同共有權存在。
第一、二審訴訟費用由被上訴人負擔。
    事實及理由
壹、程序部分：
    按不變更訴訟標的，而補充或更正事實上或法律上之陳述者
    ，非為訴之變更或追加，民事訴訟法第256 條定有明文。本
    件上訴人於原審所為訴之聲明原為確認門牌號碼高雄市○○
    區○○○路00○00○00號未辦保存登記建物（下稱系爭建物
    ）屬兩造及如原審判決附表（下稱附表）所示之人公同共有
    ，嗣於本院具狀更正聲明為：確認上訴人就系爭建物之公同
    共有權存在等語（本院卷㈠第71頁），上訴人所為係更正法
    律上之陳述，不涉及訴訟標的之變更，應予准許。
貳、實體部分：
一、上訴人主張：坐落高雄市○○區○○段0000地號土地（重測
    前為高雄市○○區○○○段000 地號，下稱系爭土地）上之
    系爭建物（即如附圖暫編地號1285⑴、1285-5⑶、1943⑵；
    1285-5⑵；1943⑴、1285-5⑴、1283⑴所示之建物）為訴外
    人即兩造之父親劉知批出資興建，原由訴外人即劉知批之子
    劉火城、劉次雄、劉三雄及兩造共同居住使用，劉知批死亡
    後，兩造及如附表所示之人均為繼承人，系爭建物應由兩造
    及如附表所示之人繼承而為公同共有。再依系爭土地登記簿
    所載，系爭土地上雖有6 筆建物，然其構造均為「土塊造瓦
    茸平家」，參酌臺灣高雄地方法院於105 年度訴字第1036號
    拆屋還地事件囑託高雄市政府地政局岡山地政事務所於民國
    105 年10月6 日前往系爭土地測量，系爭土地上有8 棟建物
    ，其構造均為樓房、平房或鐵皮屋，足見原先之土塊造房屋
    業經劉知批拆除，於原地重建系爭建物，系爭建物乃劉知批
    出資興建。另系爭建物係三合院平房，原門牌號碼為高雄市
    ○○區○○路0 號，嗣後經門牌整編及行政區域調整，而變
    更為現行之高雄市○○區○○○路00○00○00號門牌，依劉
    知批、兩造及劉三雄之戶籍資料可知，系爭建物為劉知批及
    其子女所居住使用，足證系爭建物為劉知批所有，並由其繼
    承人繼承。詎被上訴人未經系爭建物之全體公同共有人同意
    ，僱用怪手到場欲拆除系爭建物，幸為上訴人報警阻止。從
    而，上訴人就系爭建物之公同共有權，因遭被上訴人否認，
    且被上訴人抗辯系爭建物原屬業主劉乾所有，則上訴人就系
    爭建物之公同共有權之法律上之地位有不安之狀態存在，自
    有確認利益等語。於原審聲明：確認系爭建物屬兩造及如附
    表所示之人公同共有。
二、被上訴人則以：系爭建物並非劉知批所建造，兩造之曾祖父
    輩先前即於系爭土地上居住，系爭建物為何人興建，已不可
    考，系爭建物之所有權屬業主劉乾所有。上訴人對其所主張
    系爭建物係劉知批所興建一節應負舉證責任。系爭建物坐落
    之系爭土地為業主劉乾所有，而該祭祀公業當時申報登記之
    管理人為劉振（即劉知批之父），且系爭土地上原先即建有
    6 筆建物，而自兩造之曾祖父劉蔣以降，兩造之祖父劉振、
    父親劉知批均在系爭土地上居住，故系爭建物至少於劉蔣生
    存時即已存在，且為業主劉乾所有等語資為抗辯。並聲明：
    上訴人於原審之訴駁回。
三、原審審理之結果，為上訴人全部敗訴之判決，上訴人不服，
    提起上訴，並更正上訴聲明為：㈠原判決廢棄。㈡確認上訴
    人就系爭建物之公同共有權存在。被上訴人答辯聲明則為：
    上訴駁回。
四、本院於110 年10月19日、同年11月23日準備程序期日協同兩
    造彙整不爭執及爭執事項如下（本院卷㈡第81、83、99頁）
    ：
    ㈠不爭執事項：
      ⒈如附圖（即本院卷㈡第24頁現況測量成果圖）所示門牌
        號碼高雄市○○區○○○路00○00○00號未辦理保存登
        記建物，原由劉知批、劉知批之子即劉火城、劉次雄、
        劉三雄及兩造共同居住使用，兩造自出生即居住於上開
        房屋及長，並無劉知批、其子女及後代以外之人居住於
        系爭建物。劉知批之繼承人所居住之系爭建物從未拆除
        ，系爭建物目前由上訴人及其家人居住。
      ⒉劉知批於68年2 月19日死亡，其繼承人如附表所載。
      ⒊被上訴人為業主劉乾之管理人。被上訴人於103 年4 月
        23日檢附業主劉乾派下全員系統表、派下現員名冊、不
        動產清冊向岡山區公所辦理申報，自103 年6 月27日至
        103 年7 月26日公告期滿無人提出異議，經岡山區公所
        准予備查。業主劉乾提出之不動產清冊中僅記載坐落高
        雄市○○區○○段0000地號土地，未記載門牌號碼高雄
        市○○區○○○路00○00○00號建物，有高雄市岡山區
        公所103 年6 月27日公告可稽（原審卷第127 至130 頁
        ）。
      ⒋高雄市○○○○○○○○○000 ○0 ○0 ○○○○○○
        ○○○○○○○○○○○○○○○○○路00○00○00號
        房屋（稅籍編號：Z00000000000，原門牌號碼：福興里
        福興路8 號，109 年11月依門牌整編更正），查無申報
        設立房屋稅籍日期，納稅義務人始為劉知批（持分1/1
        ），迄今未變更。㈡頂潭北路70、74號房屋（稅籍編號
        ：Z00000000080、Z0000000000)，皆於108 年5 月申報
        設立房屋稅籍，納稅義務人始為業主劉乾（管理人：劉
        火國，持分1/1 ），另於108 年8 月因買賣變更納稅義
        務人為御廷建設股份有限公司，迄今未變更。㈢頂潭北
        路72號房屋（稅籍編號：Z00000000001），於106 年11
        月申報設立房屋稅籍，納稅義務人始為劉火國（持分
        1/1 ），另於108 年8 月因買賣變更納稅義務人為御廷
        建設股份有限公司，迄今未變更」等語。上開函文說明
        二、㈠所示之房屋，與說明二、㈡及㈢所示之房屋，為
        同一房屋。
      ⒌稅籍編號Z00000000000號房屋稅籍之設立早於稅籍編號
        Z00000000001、Z00000000080、Z0000000000 號。
    ㈡爭執事項：
      ⒈上訴人對於被上訴人提起本件訴訟，有無確認利益？
      ⒉上訴人訴請確認其就系爭建物之公同共有權存在，有無
        理由？
五、得心證之理由：
    ㈠上訴人對於被上訴人提起本件訴訟，有無確認利益？
      ⒈按確認法律關係之訴，非原告有即受確認判決之法律上
        利益者，不得提起之，民事訴訟法第247 條第1 項前段
        定有明文。所謂即受確認判決之法律上利益，係指法律
        關係之存否不明確，原告主觀上認其在法律上之地位有
        不安之狀態存在，且此種不安之狀態，能以確認判決將
        之除去者而言。
      ⒉查上訴人主張其就系爭建物有公同共有權存在，為被上
        訴人所否認，並主張系爭建物乃屬業主劉乾所有，再參
        諸高雄市稅捐稽徵處岡山分處108 年11月29日函及所附
        資料（原審卷第181 頁至第184 頁反面）顯示，被上訴
        人曾於106 年11月14日以自己個人之名義申報門牌號碼
        高雄市○○區○○○路00號房屋之房屋稅籍，及出具房
        屋新、增、改建稅籍及使用情形申報書及承諾書，並於
        其上記載上開72號房屋為其自行出資興建，於101 年6
        月1 日建造完成，嗣於108 年5 、6 月間另以業主劉乾
        管理人之名義，申報門牌號碼高雄市○○區○○○路00
        ○00號房屋之房屋稅籍，及出具房屋新、增、改建稅籍
        及使用情形申報書及承諾書，並於其上記載上開70、74
        號房屋為業主劉乾出資興建，於103 年6 月1 日興建完
        成，再佐以系爭建物照片（本院卷㈠第277 至283 頁）
        及以劉知批為納稅義務人之房屋稅籍證明書暨房屋平面
        圖（本院卷㈡第68至69頁）可知，系爭建物之結構為三
        合院，乃單一建物，雖編訂70、72至74號等3 戶門牌號
        碼，惟未區分系爭建物中何特定位置屬何一門牌，故被
        上訴人曾自居為門牌號碼72號房屋之起造人，並向高雄
        市稅捐稽徵處岡山分處申報自己為納稅義務人，其後將
        上開房屋出售予訴外人御廷建設股份有限公司（下稱御
        廷公司），因系爭建物為單一不可分建物，上訴人就系
        爭建物之公同共有權既經被上訴人所否認，是上訴人主
        觀上認其在法律上之地位有不安之狀態存在，且此種不
        安之狀態，能以確認判決除去，揆諸前揭說明，應認上
        訴人提起本件訴訟，有即受確認判決之法律上利益。
    ㈡上訴人訴請確認其就系爭建物之公同共有權存在，有無理
      由？
      ⒈查系爭建物為未辦理保存登記之建物，出資興建即原始
        取得所有權之人並未辦理系爭房屋之所有權登記，受讓
        人僅能取得事實上處分權。而未保存登記房屋之所有權
        或事實上處分權究為何人，因無登記之公示資料足為依
        憑，僅能自房屋占用情形、戶籍設定、房屋稅籍登記及
        其他足以表彰權利之各類證據為據綜合判斷。
      ⒉查系爭建物係劉知批生前管理、占有、使用，劉知批及
        其子女即兩造及其等之兄弟自幼即居住於系爭建物等情
        ，核與證人即兩造之兄弟劉三雄於本院另案109 年度岡
        簡字第88號遷讓房屋事件到庭證述：頂潭北路70號、72
        號及74號是同一個三合院，自我有記憶以來就居住於該
        處，直到59年成家後始搬離。這個房子是我阿公（按即
        劉知批之父劉振）傳給我父親（按即劉知批），這個房
        子旁還有其他房子，是劉知批的堂兄弟劉金治、劉庭所
        有，我們與劉金治、劉庭各自管理使用各自的房子，使
        用房子也不需要繳納費用給祭祀公業劉乾、整修房子時
        也不用詢問別人的意見等語相符（109 年度岡簡字第88
        號卷第105 頁反面至第107 頁反面）。再參諸系爭建物
        之房屋稅籍證明書（稅籍編號Z00000000000號）、戶籍
        謄本舊簿之內容（本院卷㈡第68頁、原審卷第11頁），
        堪認劉知批自35年10月1 日即設籍於舊門牌「高雄市○
        ○區○○里0 鄰○○路0 號」，並自57年1 月起申設系
        爭建物之房屋稅籍起課房屋稅。又因高雄市稅捐稽徵處
        岡山分處於辦理系爭建物之房屋稅籍申請設立事務時，
        將系爭建物之門牌號碼誤繕為「福興里2 鄰福興路8 號
        」，而岡山區並無「福興路」，岡山分處嗣乃更正課稅
        標的之門牌為「福興里2 鄰頂潭路8 號」，另因門牌整
        編，將該稅籍編號之房屋座落更正為高雄市○○區○○
        里○○○路00○00○00號，此有高雄市稅捐稽徵處岡山
        分處109 年11月27日高市稽岡房字第1098519163號函暨
        所附房屋稅籍證明書在卷足參（本院卷㈠第323 、325
        頁），是「福興路8 號」與「頂潭路8 號」實為同一建
        物。又系爭建物原由劉知批、劉知批之子即劉火城、劉
        次雄、劉三雄及兩造共同居住使用，兩造自出生即居住
        於系爭建物及長，從無劉知批、其子女及後代以外之人
        居住於系爭建物等事實，亦為兩造所不爭執。綜合以上
        諸情，系爭建物始終由劉知批及其子女居住使用及管理
        ，且劉知批得任意整修系爭建物，並就系爭建物申請設
        立房屋稅籍，故從系爭建物之居住、占用及管理等情形
        、系爭建物之稅籍登記及戶籍登記資料等節綜合判斷，
        上訴人主張劉知批就系爭建物有事實上處分權，自堪採
        信。又劉知批於68年2 月19日死亡，其繼承人如附表所
        載，系爭建物自應由其繼承人繼承而為公同共有，故上
        訴人主張其就系爭建物有公同共有權存在，自屬有據。
        本院綜合上開證據已足認上訴人之請求為有理由，自無
        再依上訴人之聲請傳喚證人劉耕田、何進柱及劉秀絨到
        庭作證之必要。
      ⒊被上訴人雖抗辯系爭建物為業主劉乾所有等語，惟被上
        訴人為業主劉乾之管理人，被上訴人於103 年4 月23日
        檢附業主劉乾派下全員系統表、派下現員名冊、不動產
        清冊向岡山區公所辦理申報，自103 年6 月27日至103
        年7 月26日公告期滿無人提出異議，經岡山區公所准予
        備查。業主劉乾提出之不動產清冊中僅記載坐落高雄市
        ○○區○○段0000地號土地，未記載系爭建物，有高雄
        市岡山區公所103 年6 月27日公告可稽（原審卷第127
        至130 頁），並為兩造所不爭執，果若系爭建物屬業主
        劉乾之財產，被上訴人擔任業主劉乾之管理人，自無可
        能不申報系爭建物為業主劉乾之財產，而業主劉乾向岡
        山區公所申報之不動產清冊既未記載系爭建物，益徵系
        爭建物非屬業主劉乾所有之不動產。更且，被上訴人迄
        今始終未能指出業主劉乾就系爭建物有何占有、使用及
        管理等足資表彰其為所有權人或事實上處分權人之行為
        及佐證證據，是被上訴人上開所辯，無足採信。
      ⒋至於頂潭北路70、74號房屋（稅籍編號：Z00000000080
        、Z0000000000)之納稅義務人雖記載為業主劉乾（管理
        人：劉火國，持分1/1 ），頂潭北路72號房屋（稅籍編
        號：Z00000000001）雖記載納稅義務人為劉火國（持分
        1/ 1），且上開三稅籍編號再於108 年8 月因買賣變更
        納稅義務人為御廷公司，然而稅籍編號Z00000000001、
        Z00000000080、Z0000000000 號乃被上訴人先後於106
        年11月、108 年5 月間先後以其個人名義、業主劉乾管
        理人之名義申請設立房屋稅籍，有高雄市稅捐稽徵處岡
        山分處110 年9 月9 日函可稽（本院卷㈡第53至72頁）
        ，且兩造均不爭執上開三房屋稅籍編號所示之建物與系
        爭建物為同一建物，是稅籍編號Z00000000001、Z00000000080、Z0000000000 號之房屋稅籍既係被上訴人、業
        主劉乾就劉知批早已設立房屋稅籍並於57年間起課房屋
        稅之系爭建物重複申請設立房屋稅籍，自不得以此等事
        後重複申請設立房屋稅籍之資料作為認定系爭建物所有
        權或事實上處分權歸屬之判斷依據。
六、綜上所述，上訴人請求確認其就系爭建物之公同共有權存在
    ，為有理由。從而，原審為上訴人敗訴之判決，尚有未洽，
    上訴意旨指摘原審判決不當，求予廢棄改判，為有理由，爰
    由本院廢棄改判如主文第2 項所示。
七、本件事證已臻明確，兩造其餘攻擊防禦方法及所提證據，經
    本院審酌後，認均於本判決結果無影響，爰不逐一論敘。
八、據上論結，本件上訴為有理由，依民事訴訟法第436 條之1
    第3 項、第450 條、第78條，判決如主文。
中    華    民    國   111    年    2     月    17    日
                  民事第二庭  審判長法  官  謝文嵐
                                    法  官  蕭承信
                                    法  官  許慧如
以上正本係照原本作成。
不得上訴。
中    華    民    國   111    年    2     月    17    日
                                    書記官  方柔尹